【裁判字號】    92,上訴,660
【裁判日期】    920814
【裁判案由】    違反臺灣地區與大陸地區人民關係條例等
【裁判全文】
臺灣高等法院臺南分院刑事判決              九十二年度上訴字第六六號  善股
    上  訴  人  臺灣臺南地方法院檢察署檢察官
    上  訴  人
    即  被  告  甲  ○  ○
                丁  ○  ○
    被      告  乙  ○  ○
                丙  ○  ○
右上訴人等因被告等違反臺灣地區與大陸地區人民關係條例等案件，不服臺灣臺南地
方法院九十一年度訴字第五六一號中華民國九十二年四月十一日第一審判決（起訴案
號：臺灣臺南地方法院檢察署九十一年度偵字第二六九六號），提起上訴，本院判決
如左：
    主  文
原判決撤銷。
甲○○共同違反不得使大陸地區人民非法進入臺灣地區規定，處有期徒刑捌月。
丁○○共同違反不得使大陸地區人民非法進入臺灣地區規定，處有期徒刑肆月，如易
科罰金，以參佰元折算壹日。緩刑貳年。
乙○○共同違反不得使大陸地區人民非法進入臺灣地區規定，處有期徒刑參月，如易
科罰金，以參佰元折算壹日。
丙○○幫助違反不得使大陸地區人民非法進入臺灣地區規定，處拘役貳拾日，如易科
罰金，以參佰元折算壹日。
    事  實
一、甲○○與丁○○為配偶關係，乙○○為甲○○之弟，渠等均明知大陸地區人民非
    經主管機關許可不得進入臺灣地區。緣因丙○○見劉芳政生活困難，乃於民國（
    下同）九十年八月間告知劉芳政可引進大陸女子來台賺錢，並基於幫助之意，介
    紹劉芳政認識甲○○，甲○○乃與劉芳政約定由劉芳政充當假結婚之人頭，甲○○第一次給付劉芳政新臺幣（下同）二萬五千元為報酬，大陸女子住滿六個月回
    大陸再來後，再給付二萬元。達成協議後，劉芳政、甲○○、丁○○、乙○○即
    共同基於使臺灣地區男子與大陸地區女子辦理假結婚，而使大陸地區女子得藉配
    偶身分，以探親名義進入臺灣地區之犯意聯絡，先於九十年八月八日，甲○○與
    劉芳政共同搭機前往大陸地區，在福建省福清市○○路三０三號前安排劉芳政與
    並無結婚真意，透過丁○○仲介與其具有共同犯意聯絡之大陸地區女子薛良玉（
    另經臺灣臺南地方法院檢察署檢察官為不起訴處分）認識。劉芳政與薛良玉二人
    於九十年九月二十一日佯辦結婚，在福建省內之公證處辦理結婚登記，取得大陸
    地區公證處發給之結婚證明書，並透過財團法人海峽交流基金會（以下簡稱海基
    會）之證明後，使大陸人民薛良玉取得形式上之配偶地位後，甲○○乃交代劉芳
    政回臺後須配合辦理薛良玉以探親名義來臺之相關事宜，甲○○並於九十年九月
    二十四日劉芳政搭機返臺前，給付人頭費用二萬五千元與劉芳政，並約定由劉芳
    政向臺南縣新化鎮戶政事務所辦理結婚登記及向入出境管理局辦理入境登記，劉
    芳政即本於上開與甲○○、丁○○、乙○○、薛良玉等人共同使公務員登載不實
    之犯意聯絡，持上開大陸地區之結婚公證書，向臺南縣新化鎮戶政事務所行使之
    ，辦理申請結婚登記而為行為之分擔，使該辦理戶籍登記之公務員，誤將劉芳政
    與薛良玉已於九十年九月二十一日結婚之不實事項，登載於其職務上所掌戶籍登
    記簿之公文書上，並核發登載上開不實結婚事項之戶籍謄本，足以生損害於戶政
    機關對戶籍管理之正確性。劉芳政復本於上開與甲○○等人共同行使使公務員登
    載不實之概括犯意聯絡，由劉芳政於九十年十月委託不知情之旅行社職員陳正德
    至內政部入出境管理局，填寫大陸地區人民進入臺灣地區旅行證申請書及保證書
    ，載明薛良玉之夫為劉芳政，提出上開登載不實之戶籍謄本，申請核准薛良玉來
    臺探親，行使該登載不實之戶籍謄本，足以生損害於戶政機關對於戶政管理之正
    確性，並使入出境管理局之經辦公務員，將該內容不實之申請書作為其職務上所
    掌公文書，並據以核發記載薛良玉入境事由為探親等不實事項之中華民國臺灣地
    區旅行證（９０入出字第３３８２５０４８號），足以生損害於入出境管理局對
    於入出境管理之正確性。薛良玉遂於九十一年二月十九日行使上開登載不實之旅
    行證非法入境臺灣地區，又足以生損害於入出境管理局對於入出境管理之正確性
    。入境後另由甲○○、乙○○兄弟基於共同犯意之聯絡，由乙○○至機場接機後
    ，將薛良玉載送至台南市○○○路二十九之一號二樓甲○○不知情之父母處藏匿
    。嗣於九十一年二月二十二日再由乙○○載送薛良玉至劉芳政處，吩咐劉芳政偕
    同薛良玉至臺南縣警察局新化分局唪口派出所辦理流動戶口登記，劉芳政至派出
    所後，即主動向尚未察覺前開情事，有權偵查犯罪之警察自首而接受裁判，因而
    循線查獲上情。
二、案經臺南縣警察局新化分局報告臺灣臺南地方法院檢察署檢察官偵查起訴。
    理  由
一、訊據上訴人即被告甲○○、丁○○、被告乙○○、丙○○均矢口否認有何公訴人
    所指之犯行，被告甲○○辯稱：伊只是介紹薛良玉與劉芳政認識後，由他們自己
    在大陸辦結婚，其餘手續都是他們自己辦理，伊在九十一年舊曆年過年前就回來
    ，是要回來幫太太申請入境臺灣，伊並未給付劉芳政二萬五千元云云；被告丁○○則辯稱：當時是甲○○其夫帶劉芳政去辦理結婚事宜，薛良玉與劉芳政認識也
    是甲○○介紹的，伊並不知情，也沒有參與此事云云；被告乙○○則辯稱：當天
    是劉芳政拜託伊去仁德交流道載薛良玉去劉芳政家，伊並沒有載薛良玉去二十九
    號之一的住所云云；被告丙○○則辯稱：因劉芳政告知要娶大陸女子，所以才介
    紹劉芳政與甲○○認識，伊並未有向薛良玉說遇警盤查要說真結婚而不是假結婚
    云云。然查：
（一）被告甲○○、丁○○部分：
    (一)已判決確定之劉芳政自警訊、偵查以迄原審審理時就上開事實均坦認不諱，其
      於警訊時供稱：「我和大陸女子假結婚後，以合法手續進入臺灣來」，「我是
      在福建省光澤縣辦理結婚登記的，是九十年九月二日結婚的」，「薛良玉告訴
      我說她要來臺灣工作賺錢，和我假結婚，然後再以探親的名義來臺灣，她進入
      臺灣後，我再負責帶薛良玉去派出所辦流動人口」等語明確（見臺南縣警察局
      新化分局九十一年二月二十二日警訊筆錄）；於原審又證稱：「我是做假結婚
      的人頭」，「（是否在九十年十月份委託不知情之旅行社職員陳正德至內政部
      入出境管理局辦理手續並申請保證書？）我確實有請陳正德去，是在我回臺灣
      之前，甲○○叫我自己去旅行社問清楚，請他們教我怎麼辦理」；「甲○○帶
      我去大陸，我就與薛良玉辦手續再回臺灣，但我沒有與薛良玉的父母見面，也
      沒有辦理結婚儀式，我也沒有給甲○○介紹費用」，「（是否自己到戶政機關
      辦理結婚手續？）均是我自己到戶政事務所辦理的」等語綦詳（見原審九十一
      年九月二十五日、九十二年一月十日訊問筆錄），經核與同案被告薛良玉於偵
      查中供稱：「（何人介紹妳假結婚來臺？）丁○○、甲○○介紹的」等語相符
      （見臺灣臺南地方法院檢察署九十一年度偵字第二六九六號偵查卷第十八頁反
      面），並經被告薛良玉指認無訛，足證劉芳政既明知為假結婚，猶持上開大陸
      地區之結婚公證書，向臺南縣新化鎮戶政事務所辦理申請結婚登記，使該辦理
      戶籍登記之公務員，誤將劉芳政與薛良玉已於九十年九月二十一日結婚之不實
      事項，登載於其職務上所掌戶籍登記簿之公文書上，並核發登載上開不實結婚
      事項之戶籍謄本，足以生損害於戶政機關對戶籍管理之正確性。
    (二)原審勘驗臺南縣警察局新化分局所提第一次偵訊筆錄錄意帶內容：「１、筆錄
      錄音起迄時間自九十一年二月二十二日二十一時○分起至九十一年二月二十二
      日二十二時○分止，由新化分局巡官戊○○製作。２、第一次偵訊筆錄之訊問
      方式皆由訊問人將問題朗讀後，再將筆錄回答內容朗讀一次，然後詢問被訊問
      人（薛良玉）是否實在？３、尤以第五、第九問題皆是如此訊問方式，惟被訊
      問人均答稱是的、不錯，對，沒有否認抗辯」乙節，有原審九十二年二月二十
      日勘驗筆錄在卷足考，此由員警原先行製作薛良玉筆錄後，再由員警告知訊問
      內容是否無誤之筆錄是否可採，自應依客觀之事證，本著論理及經驗法則審酌
      。證人戊○○證稱：「負責對保的員警發現劉芳政說的和薛良玉說的話兜不攏
      ，我們發覺有異狀，就把他們分開訊問，起初訊問薛良玉時，她避重就輕，後
      來劉芳政有全盤說出他和薛良玉假結婚的情形，我們就以劉芳政供述的情形反
      問薛良玉，薛良玉一聽到劉芳政已經把案情供出，她情緒開始失控，我們為她
      製作筆錄時，她有想自殺的念頭，所以我們只好以聊天的方式來瞭解大概案情
      後，再製作筆錄，她也同意我們這樣做，所以我先以聊天方式跟她問筆錄，等
      她情緒和緩，我把筆錄給她看，並且一個問題一個問題唸給她聽，讓她確認有
      沒有錯誤，她確認沒有錯誤後才蓋指印。（你們是因為薛良玉情緒失控才用這
      種方式製作筆錄？）是的，因為我們拿錄音機出來，她情緒就崩潰了，我們避
      免刺激她，所以用變通的方式先跟她聊天，安撫她的情緒，然後才製作筆錄，
      當時我們也怕沒有錄音，會造成筆錄的效果問題，所以我們製作筆錄後一句一
      句唸給她聽，也有給她看，她沒有意見後才蓋指印，因為她不識字，所以給她
      畫押而已。」（見本院九十二年七月九日訊問筆錄）。衡之當時之情形，薛良
      玉為大陸女子，其假結婚至台灣之事被揭穿後，情緒失控殊可理解，證人證稱
      因情緒失控無法「正常」製作筆錄，應可相信，而在此情況之下，員警將案情
      全盤了解後，先自行製作筆錄，再徵詢薛良玉對筆錄之意見，在當時情況之下
      ，以此製作之筆錄，依著論理及經驗法則，自屬可採。
    (三)又薛良玉於偵查中並供稱：「（何人介紹妳假結婚？）丁○○、甲○○介紹的
      」，「（提示甲○○照片，是否該人？）是的」等語明確（見臺灣臺南地方法
      院檢察署九十一年度偵字第二六九六號偵查卷第十八頁反面），經核與被告劉
      芳政於警訊時所供稱：「我和大陸女子假結婚後，以合法手續進入臺灣來」，
      「我是在福建省光澤縣辦理結婚登記的，是九十年九月二日結婚的」，「薛良
玉告訴我說她要來臺灣工作賺錢，和我假結婚，然後再以探親的名義來臺灣，
      她進入臺灣後，我再負責帶薛良玉去派出所辦流動人口」等語互核一致（見臺
      南縣警察局新化分局九十一年二月二十二日警訊筆錄）；足證劉芳政與薛良玉
      二人確係假結婚，且本案係由被告丁○○、甲○○二人共同介紹薛良玉與劉芳
      政假結婚乙節非虛，益見被告甲○○、丁○○與被告劉芳政間，有使大陸地區
      人民非法進入臺灣之犯意聯絡，至為顯然。再者，劉芳政於警訊中亦供稱：「
      是一位叫『王康丁』（按指被告甲○○）的人帶我去大陸，告訴我說，用我的
      名義娶大陸女子來臺灣，我的護照也是『王康丁』辦的，結婚也是『王康丁』
      帶我去辦的」，「我回來『王康丁』就拿新臺幣二萬五千元給我，在大陸期間
      ，住都花他的，來回機票也是他出的」等語明確（見臺南縣警察局新化分局偵
      查卷九十一年二月二十二日警訊筆錄），並有內政部警政署入出境管理局九十
      一年十一月一日境信昌字第○九一○○八四七七七號函及所附被告甲○○與劉
      芳政之入出境資料在卷可參，再參酌劉芳政於警訊中亦供稱：「我從大陸回來
      （九十年九月二十四日入境），『王康丁』叫我去永朔旅行社有限公司報到，
      說我回來了，然後就拿『大陸人民進入臺灣地區保證書』找派出所管區對保，
      這樣薛良玉才能進入臺灣」，「王康丁就是甲○○」等語（見臺南縣警察局新
      化分局偵查卷九十一年二月二十二日警訊筆錄），足證本案係由被告甲○○、
      丁○○及劉芳政本於上開使大陸地區人民非法進入臺灣之犯意聯絡後，再推由
      被告甲○○、劉芳政赴大陸辦理假結婚事宜而為行為之分擔，至為明灼。
    (四)證人即承辦之警員戊○○於本院調查時證稱：「證人薛良玉第二次警訊筆錄有
      沒有錄音？（提示筆錄）這部分有錄音，而且是全程錄音，只是刑事組在移送
      過程不知道哪裡出錯，找不到這部分錄音帶，我們追查時，薛良玉有說過她知
      道是甲○○的弟弟去載她，而且知道他們立德街的地方，我們就帶薛良玉去那
      裡指認，她有指出正確的地點，她也有說是自稱王先生的弟弟去機場載他，帶
      她到劉芳政那裡，叫劉芳政去報流動戶口，我們查的結果，那個地方是甲○○
      的住所，我們調出甲○○的弟弟乙○○的口卡讓她指認，她也有帶我們到她住
      的房間去指認，現場甲○○的母親、父親都在場，薛良玉一到場，立刻指認那
兩個人是甲○○的父母，作筆錄時薛良玉也有提到甲○○有交待不要說出假結
      婚的事情。」等語（見本院九十二年七月九日訊問筆錄）。由證人之證詞，足
      見大陸女子薛良玉至台灣後即由被告甲○○安排其弟乙○○接至其住處（實際
      上係其父母住處）。又衡情大陸女子應不熟稔台南，然卻能明白指出係被載至
      「立德街」，俟警方帶薛良玉至立德路後，薛良玉即能指出被安置之處所，顯
      見薛良玉確實來台後，經被告甲○○安排在其父母住處。又薛良玉所指出其被
      安置之處所即「台南市○○○路二十九之一號二樓」即係甲○○父母之住處（
      參見警卷第十頁），此為被告甲○○、乙○○所不爭，並有新化分局送達證書
      可證（參見警卷第十三頁），而被告甲○○又自稱其居住於台南縣仁德鄉的仁
      愛村十五號（見本院九十二年七月九日訊問筆錄）。徵之上情，設若薛良玉並
      非被告甲○○以假結婚名義所引進，則被告甲○○安排薛良玉至台灣後，理應
      讓其弟乙○○將薛良玉送至劉芳政住處，焉有將薛良玉安排在其父母住處之理
      ，益徵被告甲○○確實有安排劉芳政與薛良玉假結婚由薛良玉至台灣工作之情
      事。又雖然被告甲○○、乙○○兄弟否認有帶薛良玉至台南市○○○路二十九
      之一號二樓其父母住處藏匿，然而薛良玉若非確實有至該處，否則以薛良玉不
      熟悉台南之背景，又豈能帶警方尋覓到該處，顯見被告甲○○、乙○○所辯不
      足採信。更何況薛良玉之行李係事發後由被告甲○○雇用計程車載給劉芳政，
      再由劉芳政拿至警局交給薛良玉之事實，亦據劉芳政於偵查中供述甚明（見偵
      查卷第二十一頁），在在足證薛良確係被告甲○○以假結婚安排來台工作。
    (五)被告甲○○雖堅稱其妻即被告丁○○並不知情，被告丁○○亦極力否認知悉上
      情，然被告丁○○與薛良玉同在大陸，有朋友關係，而被告甲○○為台灣人，
      若薛良玉非經由丁○○介紹，又如何能認識甲○○、劉芳政，況薛良玉於第一
      次警訊時即稱：「我是九十六年六月左右向我大陸友人丁○○及其台籍先生王
      先生表示要求代為尋找台灣人頭新郎假結婚來台非法工作」（見警卷第七頁反
      面），顯見薛良玉係經由甲○○、丁○○夫妻介紹認識劉芳政辦理假結婚。另
      參諸被告丁○○於本院審理時聲稱：「我從頭就反對我老公做這種事，我不知
      道我老公會這樣走法律漏洞。」，顯見其亦知悉為至台灣辦理假結婚是違法之
  事，推而及之，亦見薛良玉係透過被告甲○○、丁○○夫妻介紹安排假結婚至
      台灣打工，情極灼然。又被告丁○○係大陸女子嫁至台灣，因而如何辦理結婚
      登記、如何申報流動戶口等事宜，亦應知悉，益徵其與其夫甲○○就上開各情
      均有犯意之聯絡無訛。
    (六)又被告甲○○於九十一年四月四日偵查中，雖然有提出一份立據書，其上載有
      「甲（劉芳政）乙（甲○○）雙方談赴大陸事宜，由甲方付介紹費新台幣二萬
      元給以方，結婚費用三萬元給乙方：：」等語，被告甲○○並以此為有力之證
      據（見偵查卷第三十四頁）。然查劉芳政前於九十一年三月六日偵查中已供稱
      ：「（甲○○是否叫你對外說給薛良玉聘金，其實你未給？）那是在我自首後
      ，警察在查，他在九十一年二月二十三日把我押往台南市郊外，威脅我在他寫
      好的切結書蓋章」（見偵查卷第二十頁），足見被告甲○○所提出之書據係劉
      芳政受脅迫所為，自不能為被告甲○○有利之證據。
    (七)綜上，足認劉芳政與薛良玉既無結婚之真意而屬假結婚，被告甲○○等之目的
      係為使大陸女子薛良玉非法進入臺灣地區，本案復由被告甲○○與劉芳政共同
      基於使公務員登載不實之犯意聯絡，推由劉芳政至戶政機關及委由不知情之陳
      正德辦理入出境之申請書等相關事由，因而使薛良玉非法入境臺灣地區，並參
      酌此部分復有薛良玉於偵查中供稱確由被告甲○○介紹假結婚乙節，及臺南縣
      新化鎮戶政事務所九十一年二月二十六日九十一南縣化戶字第０九一００００
      三五四號函暨所附結婚登記申請書、戶籍謄本、大陸地區結婚公證書、財團法
      人海峽交流基金會證明書等件影本各一紙，劉芳政委託案外人陳正德至入出境
      管理局申請薛良玉來臺探親之大陸地區人民進入臺灣地區旅行證申請書、大陸
      地區人民進入臺灣地區保證書、中華民國臺灣地區旅行證等件影本各一紙及國
      人入出境端末查詢報表二紙諸情以觀，故本案確由被告甲○○本於主導之地位
      ，推由劉芳政使公務員登載不實及行使使公務員登載不實之行為分擔，渠等之
      目的係為使薛良玉得以假籍探親之名義而非法入境臺灣，至為明確；益徵被告
      甲○○、丁○○、乙○○、劉芳政就臺南縣新化鎮戶政事務所辦理戶籍登記、
      向入出境管理局行使登載不實之戶籍謄本及被告薛良玉因而可行使不實之本國
      臺灣地區旅行證進入臺灣地區，致生損害於入出境管理局關於入出境管理之正
      確性諸節，應有犯意之聯絡及行為之分擔，至屬灼然。況衡諸常情，劉芳政係
      在警察尚未發覺其犯罪前自首，若其所述非真實，無須以虛偽之事自首，蓋其
      既可以取得費用，更可以利用每次薛良玉入出境，均須由其配合，至管區對保
      之機會，持續取得支領費用；反之，卻因自首有遭受刑事追訴之可能；且其自
      首所供，與證人薛良玉之供詞均相符合，若非確有其事，當無意誣陷被告甲○○、丁○○之必要，殆無疑義。
 （二）被告乙○○部分：
    (一)被告乙○○雖僅承認有載大陸女子薛良玉至劉芳政處辦理流動戶口，然否認有
      去接機及載薛良玉至其父母住處。惟薛良玉於偵查中與被告乙○○對質時，數
      次訊問均很肯定供稱到機場接機的即是在場的「被告乙○○」（見偵查卷第十
      八頁反面、第二十一頁反面、第二十二頁），而劉芳政於偵查中亦供稱：「（
      乙○○知否你和薛良玉假結婚事情）他知道。（為何乙○○去接薛良玉）他把
      薛良玉載到我家，叫我去管區，我就自首」（見偵查卷第二十頁反面）；於本
      院調查時，劉芳政本亦有意隱瞞乙○○有載薛良玉至其住處要辦理流動戶口之
      事，待於隔離訊問時，證人劉芳政始供承乙○○確實有載薛良玉之情事（見本
      院九十二年七月二十二日訊問筆錄），由證人薛良玉、劉芳政之證詞，亦可證
      被告乙○○確實有參與此次犯行。
    (二)又薛良玉能明白指出係被載至「立德街」，俟警方帶薛良玉至「立德路」後，
      薛良玉即能指出被安置之處所，即台南市○○○路二十九之一號二樓，顯見薛
      良玉來台後，確係經被告甲○○、乙○○兄弟安排在其父母住處。衡情薛良玉
      既然由被告乙○○接機，要報流動戶口時，亦由被告乙○○載薛良玉至劉芳政
      處，且約定乙○○要來載薛良玉，顯見被告乙○○對其兄以假結婚名義引進大
      陸女子薛良玉至台灣打工一事，不僅知情，且有參與，所辯其不知情云云，亦
      不足採。
（三）被告丙○○部分：
    (一)劉芳政於警卷時即供稱：「我因為無法生活，我這麼做是有錢賺，我才能生活
      ，是一位我的同窗丙○○看我可憐，就告訴我說，以我的名義人頭娶大陸女子
      來台，就有錢賺，『王康丁』（即甲○○）也是丙○○介紹的」（見警卷第二
      頁），於偵查中亦供稱：「丙○○介紹我當甲○○的人頭，所以他知道我和薛
      良玉假結婚」（見偵查卷第二十頁）；即薛良玉於偵查中亦聲稱劉芳政、丁○○有告知丙○○介紹劉芳政與其假結婚之事（見偵查卷第二十頁），足見被告
      丙○○知悉劉芳政與薛良玉係假結婚，且劉芳政係被告丙○○介紹給被告甲○○充當假結婚的人頭。
    (二)被告劉芳政於八十七年間曾因充當與大陸女子假結婚之人頭，賺娶人頭費，經
      檢察官起訴後，由臺灣臺南地方法院判處有期徒刑四月，於九十二年二月二十
      日易科罰金執行完畢，有臺灣臺南地方法院檢察署九十一年度偵字第七七九二
      號等起訴書，臺灣臺南地方法院九十一年度訴字第五八號判決書一份及被告丙○○前科表在卷可稽，足見被告丙○○非常清楚如何以充當假結婚之人頭賺錢
      ，亦佐證劉芳政所供係被告丙○○介紹其給甲○○充當假結婚之人頭賺錢一節
      ，信而有徵，所辯不知情云云，亦不足採信。
    (三)然被告丙○○僅介紹劉芳政充當被告甲○○人頭，並無任何事證足以證明被告
      丙○○取得任何好處，亦無任何證據足以證明被告丙○○介紹之後有再參與假
      結婚之任何行為，顯見被告丙○○僅係基於幫助之犯意介紹，並未參與本件之
      犯行。
（四）又按刑法第一百六十四條第一項之藏匿犯人或使之隱避罪，所謂藏匿犯人係指
      藏匿已經犯罪之人而言（最高法院三十三年上字第一六七九號判例意指參照）
      ，此之所謂犯人，不以起訴後之人為限，凡觸犯刑罰法規所規定之罪名者，不
      問其觸犯者係普通法或特別法、實質刑法或形式刑法，只須其為實施犯罪行為
      之人，且所犯之罪不問已否發覺或起訴或判處罪刑，均屬此之所謂犯人。被告
      甲○○一手主導薛良玉與劉芳政以假結婚方式申請入境臺灣，薛良玉為犯有明
      知為不實之事項使公務員登載不實及行使公務員登載不實文書之犯人，然入境
      後竟由甲○○、乙○○兄弟提供及載送薛良玉台南市○○○路二十九之一號二
      樓其父母之住處居住，使薛良玉藏匿，渠等有藏匿犯人故意，已極灼然。
（五）綜上各情相互勾稽，本案劉芳政與被告甲○○、丁○○、乙○○就連續使公務
      員登載不實、行使使公務員登載不實之犯行，及使大陸地區人民非法進入臺灣
      地區諸節，應有犯意之聯絡及行為之分擔；被告甲○○、乙○○兄弟就藏匿薛
      良玉亦有犯意之聯絡；至於被告丙○○則基於幫助之犯意介紹劉芳政充當人頭
      之事證均明確，被告甲○○、丁○○、乙○○、丙○○矢口否認犯罪，顯係臨
      訟諉責飾卸之詞，不足憑採，渠等上開犯行，均洵堪認定。
二、查本件劉芳政與被告甲○○、丁○○、乙○○為達到使大陸地區人民即被告薛良
    玉得依上開規定入境臺灣地區之目的，由劉芳政及薛良玉虛偽辦理結婚登記，並
    以此為由申請來臺，非但其結婚無效，且渠等係以徒具外觀合法形式之結婚，藉
    以規避對大陸地區人民進入臺灣地區之管制，入境方式及手續形式上雖似屬合法
    ，惟實質上形同以非法手段使大陸地區人民進入臺灣，與前揭使大陸地區人民非
    法進入臺灣地區規定即屬相符，自仍屬非法之入境。換言之，同條例第七十九條
    第一項處罰違反同條例第十五條第一款所定使大陸地區人民非法進入臺灣地區罪
    ，係指凡非經合法手續進入者皆包含之，被告等使大陸地區人民以假結婚真入境
    之脫法方式，進入臺灣地區，即該當本罪，自不以偷渡進入為限，最高法院九十
    年度臺上字第三一八○號判決意旨可資參照。次按共同正犯間，非僅就其自己實
    施之行為負其責任，並在犯意聯絡之範圍內，對於他共同正犯所實施之行為，亦
    應共同負責；且共同正犯之意思聯絡，不限於事前有所協議，其於行為當時，基
    於相互之認識，以共同犯罪之意思參與者，亦無礙於共同正犯之成立，最高法院
    三十二年上字第一九○五號、七十三年臺上字第一八八六號判例可資參照。又以
    自己共同犯罪之意思，參與實施犯罪構成要件以外之行為，或以自己共同犯罪之
    意思，事先同謀，而由其中一部分人實施犯罪之行為者，均為共同正犯；而共同
    正犯間，非僅就其自己實施之行為負其責任，並在犯意聯絡之範圍內，對於他共
    同正犯所實施之行為，亦應共同負責，司法院大法官會議釋字第一○九號解釋、
    最高法院三十二年度上字第一九○五號判例亦可資參照。核被告甲○○、丁○○
    、乙○○所為，均係犯刑法第二百十六條、第二百十四條行使使公務員登載不實
    罪及臺灣地區與大陸地區人民關係條例第十五條第一款、第七十九條第一項使大
    陸地區人民非法進入臺灣地區罪。被告甲○○、乙○○所為另犯刑法第一百六十
    四條第一項之藏匿人犯罪。被告丙○○僅基於幫助假結婚之意介紹劉芳政給被告
    甲○○，其並未參與事後假結婚等犯罪構成要件之實施，核其所為係幫助犯上開
    之罪，為幫助被告甲○○等犯罪之從犯，應依刑法第三十條減輕其刑。被告甲○○、乙○○、丁○○與已判決確定之劉芳政、大陸女子薛良玉就使公務員登載不
    實、行使使公務員登載不實部分；被告甲○○、乙○○、丁○○與劉芳政就使大
   陸地區人民非法進入臺灣地區部分；被告甲○○、乙○○就藏匿薛良玉部份，各
    有犯意之聯絡及行為之分擔，互為共同正犯。被告等人共同基於行使使公務員登
    載不實文書之犯意聯絡，向戶政機關及入出境管理局等機關分別取得上開證明、
    辦妥結婚登記及填具申請書後，行使上開不實登記之戶籍謄本及入境申請書等資
    料，並委由不知情之陳正德向入出境管理局申請被告薛良玉來台探親，渠等所為
    已構成使公務員登載不實及行使公務員登載不實文書罪。被告等人於上開時、地
    ，先後數次觸犯刑法第二百十四條使公務員登載不實及第二百十六條行使使公務
    員登載不實之罪行，時間緊接，犯罪構成要件相同，顯均係基於概括之犯意反覆
    為之，為連續犯，應分別依連續犯之規定論以一罪，並依法加重其刑。渠等所犯
    共同連續使公務員登載不實文書罪之低度行為，為其事後持以行使之高度行為所
    吸收，不另論罪。渠等以一個行使行為同時向入出境管理局行使登載不實之上開
    戶籍謄本及申請書等資料，乃實質上一罪，應依行使使公務員登載不實文書罪處
    斷。又被告委由不知情之旅行社職員陳正德至內政部入出境管理局，填寫大陸地
    區人民進入臺灣地區旅行證申請書及保證書，載明薛良玉之夫為劉芳政，提出上
    開登載不實之戶籍謄本，申請核准薛良玉來臺探親，行使該登載不實之戶籍謄本
    ，足以生損害於戶政機關對於戶政管理之正確性，並使入出境管理局之經辦公務
    員，將該內容不實之申請書作為其職務上所掌公文書，並據以核發記載薛良玉入
    境事由為探親等不實事項之中華民國臺灣地區旅行證乙節，為間接正犯。有關藏
    匿人犯部份雖起訴書法條未論及，然於起訴事實已載明，本院自應一併審究，又
    此部份僅被告甲○○、乙○○所為，並無證據足以認定劉芳政或被告丁○○及被
    告甲○○之父母知情，因而就藏匿部份，僅被告甲○○、乙○○為共犯。另被告
    甲○○、丁○○、乙○○共同犯行使使公務員登載不實文書罪及被告甲○○、乙○○藏匿薛良玉之目的，係使大陸地區人民即薛良玉非法進入臺灣地區罪，是被
    告等人所共犯之上開數罪間，有方法結果之牽連關係，應從一重之臺灣地區與大
    陸地區人民關係條例第七十九條之罪處斷。
三、原審對被告等為有罪科刑之判決，固非無見。惟查：(一)被告甲○○、乙○○藏匿
    人犯部分，原審漏未審認，尚有未合。(二)被告丁○○為大陸人，且為被告甲○○
    之妻，其既然參與本件假結婚，衡情自應知悉辦理假結婚應有連續使公務員登載
    不實及行使之情事。原審徒以劉芳政未指述被告丁○○確有共同參與如犯罪事實
    欄所載連續使公務員登載不實及行使使公務員登載不實之情事，即認被告丁○○
    就此部分之犯行，均乏積極之證據相佐，將此部份不另為無罪之諭知，亦有未洽
    。(三)原審疏未詳細調查，並詳為勾稽全案證據調查所得，即認被告乙○○、丙○○被訴上開之罪尚屬不能證明，而為被告乙○○、丙○○無罪之諭知，亦有違誤
    。被告甲○○、丁○○上訴意旨，仍執前詞，否認犯罪，雖不足採，但檢察官上
    訴意旨，指摘原判決採證不當，則有理由，自應由本院將原判決撤銷改判。爰審
    酌被告甲○○、丁○○、乙○○共同虛偽假造婚姻關係，使公務員登載不實，繼
    而行使使公務員登載不實之文書，客觀衡之，其所犯情節非輕，且形成國內治安
    敗壞之潛在危險，被告丙○○則基於幫助之意犯罪，及依被告四人之素行、犯罪
    之動機、目的係為貪圖不法利益、本案係由被告甲○○居於主導本案假結婚及行
    使使公務員登載不實、使大陸地區人民非法進入臺灣地區之地位、被告丁○○、
    乙○○則非本於主導之地位、渠等所使用之手段對社會善良風俗為害匪淺及被告
    甲○○、丁○○、乙○○、丙○○犯罪後猶矢口否認，顯見態度欠佳，並無悔悟
    之心等一切情狀，分別量處如主文所示之刑。被告丁○○、乙○○、丙○○部份
    併予諭知如易科罰金，以三百元折算一日之標準，以資儆懲。再者，被告丁○○
    前此未曾受有期徒刑以上刑之宣告，有卷內前科表可查，其係大陸嫁至台灣的女
    子，經此偵序教訓，應知警惕諒無再犯之虞，本院認所宣告之刑，以暫不執行為
    適當，併就丁○○部份諭知緩刑二年，以勵自新。
五、據上論斷，應依刑事訴訟法第三百六十九條第一項前段、第三百六十四條、第二
    百九十九條第一項前段，臺灣地區與大陸地區人民關係條例第七十九條第一項，
    刑法第十一條前段、第二十八條、第五十六條、第一百六十四條、第二百十六條
    、第二百十四條、第五十五條、第七十四條第一款、第四十一條第一項前段，罰
    金罰鍰提高標準條例第一條前段、第二條，判決如主文。
本案經檢察官張佩珍到庭執行職務。
中      華      民      國    九十二    年      八      月    十四      日
                                    臺灣高等法院臺南分院刑事第六庭
                                        審判長法官  蔡    崇    義
                                              法官  董    武    全
                                              法官  許    進    國
右正本證明與原本無異。
如不服本判決，應於判決送達後十日內向本院提出上訴狀，其未敘述理由者並應於提
出上訴狀後十日內向本院補提理由狀（應附繕本)。
                                        法院書記官  陳    明    芬
中      華      民      國    九十二    年      八      月    十四      日
附錄本案論罪科刑法條全文：
臺灣地區與大陸地區人民關係條例第十五條
左列行為不得為之：
一  使大陸地區人民非法進入臺灣地區。
二  招攬臺灣地區人民未經許可使之進入大陸地區。
三  使大陸地區人民在臺灣地區從事未經許可或與許可目的不符之活動。
四  僱用或留用大陸地區人民在臺灣地區從事未經許可或與許可範圍不符
    之工作。
五  居間介紹他人為前款之行為。
臺灣地區與大陸地區人民關係條例第七十九條
違反第十五條第一款規定者，處五年以下有期徒刑、拘役或科或併科新台幣五十萬元
以下罰金。
以犯前項之罪為常業者，處一年以上七年以下有期徒刑，得併科新台幣一百萬元以下
罰金。
第一項之未遂犯罰之。
刑法第二百十四條
明知為不實之事項，而使公務員登載於職務上所掌之公文書，足以生損害於公眾或他
人者，處三年以下有期徒刑、拘役或五百元以下罰金。
刑法第二百十六條
行使第二百十條至第二百十五條之文書者，依偽造、變造文書或登載不實事項或使登
載不實事項之規定處斷。
中華民國刑法第一百六十四條
藏匿犯人或依法逮捕拘禁之脫逃人或使之隱避者，處二年以下有期徒刑、拘役或五百
元以下罰金。意圖犯前項之罪而頂替者，亦同。


司法院資訊處製作；財團法人民間司法改革基金會備份。
